ACORDAO-COMPLETO-2453546

ACÓRDÃO 2149/2021 ATA 36/2021 - PLENÁRIO

VISTOS, relatados e discutidos estes autos de embargos de declaração opostos pelo Sr. Paulo Roberto Dias Morales, Coordenador Geral dos Convênios DNIT/IME, ao Acórdão 3065/2020-TCU-Plenário e de expedientes inominados apresentados pelo Sr. Claudio Vinicius Costa Rodrigues em face do referido decisum.
ACORDAM os Ministros do Tribunal de Contas da União, reunidos em sessão do Plenário, diante das razões expostas pelo Relator, em:
9.1. conhecer dos presentes embargos de declaração, nos termos do art. 34, caput e § 1º, da Lei 8.443/1992, para, no mérito, rejeitá-los;
9.2. indeferir os pedidos formulados pelo Sr. Claudio Vinicius Costa Rodrigues
9.2. dar ciência desta deliberação ao recorrente, ao Sr. Claudio Vinicius Costa Rodrigues, ao Comando do Exército, ao Instituto Militar de Engenharia (IME) , ao Departamento de Engenharia e Construção do Exército, ao Centro de Controle Interno do Exército, ao Juiz-Auditor da 2ª Auditoria da 1ª Circunscrição Judiciária Militar, à Procuradoria-Geral de Justiça Militar e à Procuradoria da República no Estado do Rio de Janeiro, neste caso, nos termos do art. 16, § 3º da Lei 8.443/1992 c/c o art. 209, § 7º do Regimento Interno do TCU.

Embargos de declaração opostos contra acórdão que conheceu e desproveu recurso de reconsideração interposto pelo embargante contra deliberação que o condenou ao pagamento de débito.

Departamento de Engenharia e Construção do Exército; Departamento Nacional de Infraestrutura de Transportes e Instituto Militar de Engenharia.

3. Responsáveis/Recorrentes:
3.1. Responsáveis: Claudio Vinicius Costa Rodrigues (XXX.820.997-XX); Davi Azevedo Santos (XXX.515.817-XX); Gleice Regina Balbino de Almeida (XXX.932.427-XX); Marcio Landvoigt (XXX.912.528-XX); Marcio Vancler Augusto Geraldo (XXX.896.637-XX); Marivone Oliveira dos Santos (XXX.786.387-XX); Mônica Ferreira Marques (XXX.427.047-XX); Paulo Roberto Dias Morales (XXX.613.187-XX); Washington Luiz de Paula (XXX.627.127-XX)
3.2. Recorrente: Paulo Roberto Dias Morales (XXX.613.187-XX).

13.1. Ministros presentes: Ana Arraes (Presidente), Walton Alencar Rodrigues, Benjamin Zymler (Relator), Augusto Nardes, Aroldo Cedraz, Raimundo Carreiro, Bruno Dantas, Vital do Rêgo e Jorge Oliveira.
13.2. Ministros-Substitutos presentes: Augusto Sherman Cavalcanti, Marcos Bemquerer Costa e André Luís de Carvalho.

ACORDAO-COMPLETO-2518981

Acórdão 1723/2022 - Plenário

PAULO ROBERTO DIAS MORALES

BENJAMIN ZYMLER

Ministro Benjamin Zymler.

Cuidam os autos de embargos de declaração opostos pelo Sr. Paulo Roberto Dias Morales ao Acórdão 3065/2020-TCU-Plenário e de expedientes inominados apresentados pelo Sr. Claudio Vinicius Costa Rodrigues em face do referido decisum.
2.	O presente feito trata, originalmente, de tomada de contas especial instaurada em atendimento ao subitem 9.6.1.2 do Acórdão 640/2015-TCU-Plenário, retificado pelo Acórdão 1182/2015-TCU-Plenário, tendo em vista a ocorrência de supostas irregularidades no Convênio PG-248/2000-DNER, identificadas no TC-Processo 022.244/2010-7.
3.	No âmbito do referido feito, foi realizada fiscalização com o objetivo de apurar denúncias veiculadas na imprensa e reportadas a este Tribunal segundo as quais militares do Instituto Militar de Engenharia (IME) , em conluio com diversas empresas, teriam cometido fraudes e desvios de recursos públicos oriundos de convênios firmados entre essa organização militar e o Departamento Nacional de Infraestrutura de Transportes (DNIT) .
4.	Especificamente com relação ao Convênio PG-248/2000-DNER, cujo objeto era a prestação de serviços de assessoramento técnico para o desenvolvimento dos estudos concernentes à continuidade de implantação do Corredor Mercosul, a equipe de auditoria apurou que não foram entregues os produtos pactuados no âmbito dos Convites 105 a 108/2004.
5.	Nesse cenário, a Secretaria de Controle Externo da Defesa Nacional e da Segurança Pública (SecexDefesa) deu cumprimento ao subitem 9.6.1.2 do Acórdão 640/2015-TCU-Plenário e promoveu a citação dos responsáveis pelos fatos e valores designados.
6.	Na ocasião, foram imputadas as seguintes condutas ao Sr. Paulo Roberto Dias Morales, uma das pessoas arroladas no feito:
a)	"emissão de dezenas de requisições para despesas fracionadas relativas a supostos serviços objeto do convênio, quando tais despesas deveriam ser tomadas em seu conjunto a fim de se estabelecer a modalidade licitatória, conforme natureza de despesa estabelecida na respectiva nota de crédito";
b)	"determinação via ordem de serviços de modalidade licitatória inadequada a ser empregada (convite) , sendo claras as disposições legais e jurisprudência desta Corte no sentido de admitir apenas o parcelamento em tais hipóteses"; e
c)	"atesto pela execução de serviços que pelo contexto fático analisado nos autos foram executados por outras entidades (Fundação Ricardo Franco, universidades ou empresas diferentes das contratadas e pagas) , tendo inclusive este responsável declarado documentalmente que os objetos de alguns dos convênios foram executados integralmente pela Fundação Ricardo Franco".
7.	Cumpridas as medidas processuais, o Tribunal decidiu, por meio do Acórdão 1658/2018-TCU-Plenário, julgar irregulares as contas do Sr. Paulo Roberto Dias Morales e de outros responsáveis, condenando-o ao pagamento solidário do débito especificado a seguir:
	"9.5.1. Srs. Paulo Roberto Dias Morales, Washington Luiz de Paula, Márcio Vancler Augusto Geraldo, Marcio Landvoigt e Claudio Vinicius Costa Rodrigues e Sra. Gleice Regina Balbino de Almeida:
	CONVITE
	VALOR ORIGINAL (R$) 
	DATA DA OCORRÊNCIA

	105/2004
	115.804,50
	28/12/2004

	105/2004
	17.328,41
	28/12/2004

	105/2004
	7.532,00
	28/12/2004

	9.5.2. Srs. Paulo Roberto Dias Morales, Washington Luiz de Paula, Márcio Vancler Augusto Geraldo e Marcio Landvoigt e Claudio Vinicius Costa Rodrigues:
	CONVITE
	VALOR ORIGINAL (R$) 
	DATA DA OCORRÊNCIA

	106/2004
	105.002,75
	28/12/2004

	9.5.3. Srs. Paulo Roberto Dias Morales, Washington Luiz de Paula, Márcio Vancler Augusto Geraldo, Marcio Landvoigt, e Claudio Vinicius Costa Rodrigues e Sras. Marivone Oliveira dos Santos e Mônica Ferreira Marques:
	CONVITE
	VALOR ORIGINAL (R$) 
	DATA DA OCORRÊNCIA

	107/2004
	130.254,88
	28/12/2004

	107/2004
	19.000,00
	28/12/2004

	108/2004
	134.320,82
	28/12/2004

	108/2004
	15.000,00
	28/12/2004

	(...) "
	
8.	Irresignados com essa deliberação, os Srs. Paulo Roberto Dias Morales, Márcio Landvoigt, Claudio Vinícius Costa Rodrigues e Washington Luiz de Paula interpuseram recursos de reconsideração, os quais foram conhecidos e desprovidos, nos termos do Acórdão 3065/2020-TCU-Plenário.
9.	Ainda insatisfeito, o Sr. Paulo Roberto Dias Morales ingressou com os presentes embargos de declaração, nos quais alega:
9.1.	Com relação à preliminar da ocorrência de prescrição da pretensão ressarcitória:
a)	houve omissão do julgamento quanto a essa questão, de forma que esse vício deve ser sanado; 
b)	ocorreu omissão e obscuridade do julgado no que tange ao não sobrestamento do processo até a apreciação da matéria [RE 636.886] pelo STF; 
c)	a Corte não observou que, com o advento da Lei 13.105/2015, que instituiu o novo Código de Processo Civil, a lei processual civil transpôs os limites da regência dos processos jurisdicionais, passando a ter o papel expresso de fonte subsidiária e supletiva dos processos administrativos, de forma que ela "incide, portanto, sobre todos os processos administrativos, no que se incluem aqueles em trâmite no Tribunal de Contas";
d)	não foi exposta, no acordão, a motivação que levou os nobres ministros julgadores a não aplicarem o art. 15 do CPC, que expressamente estende suas disposições às situações de ausência de normas sobre processos administrativos, bem como os arts. 927 e 1.035, § 5º, do referido código;
e)	a decisão proferida no julgamento do RE 636.886 (Tema de Repercussão Geral 899) ressaltou que "na FASE ADMINISTRATIVA a APLICAÇÃO DO PRAZO PRESCRICIONAL é de 5 ANOS, BEM COMO DAS CAUSAS INTERRUPTIVAS DA PRESCRIÇÃO, PREVISTOS NA LEI 9.873/99, PARA A FORMAÇÃO DO ACÓRDÃO DO TCU e quanto a FASE JUDICIAL DE EXECUÇÃO DETERMINOU A APLICAÇÃO DA LEI 6830 COMINADA COM O ARTIGO 174 DA CTN";
f)	quanto ao início do prazo prescricional, a aludida decisão o assentou como a assinatura do convênio (transcreveu) ;
g)	assim, de acordo com o aludido julgado do STF, "[...] conclui¿se, então, em relação à prescrição da pretensão ressarcitória que na FASE ADMINISTRATIVA É APLICÁVEL A LEI 9783/99 e: 1) ela ocorre em cinco anos, ou quando configurado crime - o prazo fixado na lei penal que no caso em tela trata¿se de suposta ¿ "violação a lei de licitação" - artigo 90 da Lei 8666 tendo como pena mínima e máxima aplicável entre dois a quatro anos e pela aplicação do artigo 109 do CP enquadra¿se no prazo prescricional de oito anos 2) esse prazo prescricional é contado do termo inicial do convênio ou ainda da irregularidade; 3) referida prescrição é interrompida pelo ato que ordenar a citação, a audiência ou a oitiva da parte; e 4) o prazo prescricional recomeça a contar a partir data que o interrompeu, consumando¿se se não sobrevier julgamento definitivo até a conclusão do período prescricional de cinco anos";
h)	analisando o caso concreto, "[...] é possível aferir que o INÍCIO DO CONVÊNIO ocorreu em 21 de novembro de 2000 havendo o primeiro repasse de R$ 800.000,00 em 15Dez2000 e a CITAÇÃO do embargante no presente processo ocorreu em julho de 2015 - observando¿se o transcurso de tempo em 15 anos entre o termo a quo do convênio que foram repassados valores e a citação do embargante"; 
i)	"mesmo que considerássemos a data do último repasse - 03 de dezembro de 2004 o prazo de cinco anos expiraria em 03 de dezembro de 2009 e a instauração do PIC foi realizada em 18/12/2009 - e portanto, já teria operado a preclusão do direito - e mesmo assim deveria ser avaliado que no auferido PIC o embargante não foi chamado a participar nem como testemunha - tão pouco como investigado - o que por certo não poderia ensejar como causa de interrupção da prescrição reparatória";
j)	"[...] a TOMADA DE CONTAS ESPECIAL foi instaurada em 11 de junho de 2010, conforme referem os próprios julgadores do Tribunal administrativo e o embargante somente foi CITADO em JULHO DE 2015 - ou seja, transcorreu novamente o prazo de CINCO ANOS - VEZ QUE A CORTE ADMINISTRATIVA DEMOROU mais de cinco anos para citar o embargante";
l)	a decisão embargada necessita de esclarecimento em razão de sua obscuridade quanto à definição do termo a quo de contagem do prazo prescricional, uma vez que o suposto desvio de finalidade ocorreu durante o curso da vigência do convênio, quando vários repasses ocorreram entre 2000 e 2001, sendo adequado que a contagem aconteça a partir do termo inicial da avença, em 21/11/2000;
m)	usando como referência a data de 21/11/2000 e a primeira causa interruptiva adotada pelo Tribunal - 18/12/2009, quando houve a instauração do Procedimento de Investigação Criminal (PIC) pelo Exército Brasileiro -, teria operado prescrição por qualquer um dos critérios (prazo quinquenal ou de 8 anos) ;
n)	"diante da atribuição fiscalizadora com a responsabilidade de avaliar a regularidade intrínseca da conta - no caso concreto o OBJETO A SER AVALIADO É O CONVÊNIO COMO UM TODO CUJO TERMO INICIAL DO CASO CONCRETO OCORREU EM 2000 - ou seja, as contas auditadas pelo controle externo representado pela nobre Corte não pode se subsumir a indicativos externos que não correspondam com o todo do convênio - de modo que não poderá ser avaliado somente a partir de 2004 e sim a partir de sua vigência - 2000";
 o)	deve ser esclarecido o ponto omisso e obscuro do presente julgado que partiu de premissa equivocada em relação à hipótese concreta retratada nos autos, necessitando a devida motivação da decisão "[...] para que não seja aplicado no caso dos autos o artigo 6 da IN 71 - que preconiza o termo inicial da prescrição - a data do dano - não sendo referido no texto legal - a data da prestação de contas como pretende a nobre corte administrativa [...]";
p)	há vários precedentes do STF aplicando o prazo prescricional de cinco anos em matéria de dano (citou) ; e
q)	devem ser aplicadas as disposições da LINDB, no tocante ao exame da questão preliminar da prescrição, mais especificamente os arts. 4º, 20 e 22. 
9.2.	Com relação ao mérito do processo:
a)	"houve ERRO DE FATO no Acórdão 640/2015 pois no presente caso a decisão pautou¿se em falsa premissa fática ao considerar no processo TC 008.442/2015¿0 a análise restrita somente a dezembro de 2004, sendo que a origem do convênio PG¿248 foi o ano de 2000 e o embargante assumiu a coordenação geral do mesmo em julho de 2001"; o erro de fato decorre da falta de análise completa da auditoria interna realizada pela Inspetoria de Contabilidade e Finanças do Exército (ICFEX) , no âmbito do TCU; 
b)	caso fosse promovida uma análise mais profícua dos documentos relativos ao período anterior, entre 2000 e setembro de 2004, seria "possível apurar que houve desvios de finalidade, fraudes em licitação e conluios de uma maneira geral, sob responsabilidade direta da administração do IME usando verbas desse convênio, sem qualquer participação do embargante";
c)	esse erro de fato gerou omissão e obscuridade na deliberação recorrida, prejudicando ainda o entendimento de que havia um modus operandi dentro da administração do IME que era aplicado em todos os processos administrativos desde 2002 e com a participação de empresas que faziam parte do cadastro de fornecedores do IME;
d)	a análise do TCU foi omissa e obscura ao concluir que a participação de empresas teria alguma coisa a ver com o embargante, o que ocorreu por influência da denúncia do Ministério Público Milita (MPM) ; isso não corresponde à verdade real dos fatos, pois ele "não participou de nenhuma fase dos certames licitatórios que aconteceram no IME em dezembro de 2004 pois estava fora da guarnição do Rio de Janeiro, em pleno gozo de suas férias regulamentares, conforme já tinha apresentado nas peças recursais anteriores e que será mais uma vez mostrado adiante neste instrumento";
e)	a obscuridade decorre do fato de o embargante estar sendo acusado de conluio, fraude e desvio de recursos públicos nos Convites 105, 106, 107 e 108 /2004, não obstante o Tribunal tenha aceitado as justificativas prestadas pelo gestor máximo do IME, por ocasião do Acórdão 1582/2005-TCU-Plenário, sendo que o embargante não participou de nenhuma fase desses certames em dezembro de 2004, uma vez que estava em pleno gozo de suas férias regulamentares; os conluios, fraudes e desvios só podem ter acontecido no período entre 2002 e 2004, e não em dezembro de 2004, como consta neste acórdão;
f)	a circunstância revela, também, uma contradição, "[...] pois o TCU aceita as justificativas do Gestor Máximo relativas ao mês de dezembro de 2004, a 1ª. ICFEx, por sua vez, apresenta documentos contundentes mostrando que as fraudes aconteceram em outro período (2002/2004) , mas o TCU vale¿se da denúncia do MPM que indica fraudes em dezembro de 2004 que o próprio TCU já tinha justificado, contrariando o que consta muito detalhadamente no Relatório da 1ª. ICFEx que não deixa dúvidas em qual período e por quem foram cometidas essas fraudes (2002/2004) e não em dezembro de 2004".
g)	houve omissão do julgado na aplicação do CPC também quanto à produção de provas no processo administrativo de contas, em especial a perícia, a inquirição de testemunhas e o interrogatório da parte;
h)	os 4 processos administrativos que resultaram nas cartas convite 105 a 108/2004 foram pagos totalmente até 28/12/2004, por ordem direta do Comandante do IME, General de Divisão Geraldo Silvino Soares da Silva; as empresas, conforme previsto no edital dos certames licitatórios, "assinaram um CHEQUE GARANTIA que só seria devolvido no ano de 2005 e após a entrega dos produtos e serviços correspondentes";
i)	quando retornou de férias, em 15/2/2005, iniciou seu trabalho no novo endereço onde se desenvolveram as atividades do Centro de Excelência em Engenharia de Transportes (Centran) , no qual permaneceu até 5/3/2009; em consequência, não houve sua participação na parte administrativa dos certames licitatórios, nem acompanhamento da execução dos serviços;
j)	outra omissão, que é uma consequência da primeira, é o fato de o TCU insistir em considerar o responsável como sendo um fiscal do contrato, conforme consta no item 8.12 do relatório condutor do Acórdão 3065/2020-TCU-Plenário; ele não poderia exercer essa função, primeiro porque não foi nomeado para isso e segundo porque não poderia fiscalizar um trabalho que começou a ser realizado em dezembro de 2004 e foi concluído no início de 2005, pois estava de férias; sua designação como coordenador técnico¿administrativo visou atender a uma cláusula específica dos termos do Convênio DNER/IME de 2000, o qual determinava a existência da figura de um representante interinstitucional para encaminhar assuntos técnicos e administrativos para o DNIT; 
k)	há obscuridade no fato de o TCU considerar a nomeação do embargante para a coordenação técnica/administrativa do Convênio PG 248/2000 como sendo uma designação para fiscalizar contratos das empresas junto ao IME; não se pode confundir a parte técnica/administrativa interinstitucional DNIT/IME com a parte administrativa interna do IME para o cumprimento do convênio;
l)	não pode ser responsabilizado por erros de agente delegado (item 8.15 do relatório condutor da decisão recorrida) , pois "quem delegou o Major Washington Luis de Paula para a coordenação administrativa dos convênios DNIT/IME foi o General de Divisão Rubens Silveira Brochado";
m)	os coordenadores setoriais do convênio DNIT/IME, exaustivamente identificados nas respostas anteriores ao TCU com a apresentação de seus depoimentos, receberam os produtos relativos aos convites 105 a 108/2004; com base nos relatórios elaborados, "foi assinada a tal declaração do PRODUTO ENTREGUE e não no sentido de atestar o CONTRATO ASSINADO com o IME, pois o coronel Dias Morales não tinha conhecimento dos processos administrativos por não ter participado dos mesmos em dezembro de 2004 e nem estava habilitado para isso, pois estava em férias";
n)	"outra omissão é o fato da auditoria do TCU considerar que declarações de entrega por ele subscritas, a título de liquidação e pagamento de despesa, foram diretamente responsáveis por dano ao erário, ( itens 8.20 e 8.21 do Relatório do Acórdão 3065/2020) ou seja, é expresso nesses itens de análise que a DECLARAÇÃO do embargante era para fins de liquidação e pagamento de despesa, no entanto, quando assinou a declaração após 15 de fevereiro, no retorno de suas férias, os serviços já tinham sido pago por ordem da administração do IME em dezembro de 2004 e os serviços já tinham sido executados e entregues pelas empresas";
o)	é contraditório afirmar, no relatório condutor da decisão recorrida, que o ônus de comprovar a aplicação de recursos recai sobre o gestor, não obstante o TCU tenha considerado, no Acórdão 1582/2005-TCU-Plenário, que este seria o gestor máximo do IME; mesmo que ele fosse admitido como tal, não poderia ter atuado desta forma, na prática, pois, conforme já afirmado várias vezes, estava em pleno gozo de suas férias regulamentares durante os processos licitatórios em discussão;
p)	se a Administração do IME já tinha homologado e pago antecipadamente todos os contratos mediante a exigência de um cheque garantia em dezembro de 2004; se os coordenadores setoriais do convênio DNIT/IME já tinham recebido, no início de 2005, durante as férias responsável, os produtos que atendiam as alíneas do Plano de Trabalho desse convênio, "[...] então, pelo princípio da razoabilidade, não haveria razões para o Coronel Paulo Roberto Dias Morales deixar de assinar em 2005, após suas férias, as tais declarações de serviços executados"; não havia qualquer outra alternativa de diligência, senão assinar as declarações;
q)	"a fase era de total transição e grandes mudanças estavam sendo implementadas, sendo totalmente razoável entender que os procedimentos de controle e acompanhamento das empresas contratadas em dezembro de 2004 diziam respeito tão somente ao IME e, o coronel Dias Morales só poderia estar preocupado em 2005, no retorno de suas férias, com o produto que estava sendo entregue e não por eventual empresa";
r)	não apresentou os produtos dos convites nas respostas anteriores, porque eles haviam sido objeto de busca e apreensão nas instalações do Centran; está apresentando, nesta ocasião, os produtos que lhe foram submetidos em 15/2/2005; isso somente foi possível graças à existência do drive externo, ou master drive do Centran, onde estão guardados todos os documentos originais ( relatórios, atas de reunião, diretrizes, entre tantos outros dados e informações técnicas) seja como dado bruto ou relatório final de cada um dos convênios DNIT/IME e até mesmo dos trabalhos do órgão, compreendendo o período de 2000 até 2013;
s)	embora a análise do TCU quanto ao Convênio PGE 248/2000 tivesse ocorrido em 2005, somente houve a citação do embargante em 2015 - transcorrido dez anos com base em denúncia penal ocorrida que ainda não transitou em julgado e na qual a conclusão do Ministério Público deu suporte à ideia de conluio, bem como da total inexecução dos serviços, quando na verdade foi comprovada a sua realização;
t)	há uma omissão nos itens 8.49 e 8.50 do relatório condutor da decisão atacada, nos quais consta que os relatórios dos produtos não teriam sido entregues no DNIT, no entanto, ele fez constar do anexo 4 do recurso de reconsideração contra o Acórdão 1658/2018-TCU-Plenário "justamente o documento onde consta a prestação de contas para o DNIT que dá o atestado do recebimento de cada conteúdo de relatório de per si e que NÃO FOI OBJETO DE APRECIAÇÃO PELA NOBRE CORTE devendo ser suprida a omissão";
Do Convite 105/2004
u)	foi assinada, a partir de 15/2/2005, uma declaração de execução efetiva de serviços de um contrato que já tinha sido pago, em dezembro de 2004, pela administração do IME (juntou cópia à peça 1.012, p. 46) ; ele firmou esse documento após verificar que os processos administrativos haviam sido concluídos e homologados pelo Comando do IME em 2004; que as empresas já tinham sido pagas, que o relatório correspondente já lhe tinha sido entregue pela Sra. Ângela Pantoja; e que o conteúdo deste correspondia ao previsto no plano de trabalho anexo ao convênio; 
v)	o gestor máximo do IME, General de Divisão Geraldo Silvino Soares da Silva, afirmou textualmente, no bojo da auditoria que deu ensejo ao Acórdão 1582/2005-TCU-Plenário, que "os serviços contratados foram cabalmente executados e as garantias tomadas foram liberadas na medida em que que os mesmos foram aceitos pela Coordenação Geral do Convênio DNIT/IME";
w)	o Ministro Benjamin Zymler consignou no voto condutor do Acórdão 1029/2006-TCU-Plenário, o qual apreciou pedido de reexame contra o Acórdão 1582/2005-TCU-Plenário, que não havia "[...] sentido em se proceder à anulação uma vez que os contratos já foram cumpridos a contento. Não se pode olvidar que a Administração é obrigada a realizar a contrapartida financeira em relação aos serviços devidamente prestados, sob pena de se incorrer em enriquecimento sem causa"; (grifou) 
 x)	o relatório correspondente à Carta Convite 105/2004 foi elaborado em janeiro de 2005, sendo que o apreendido dizia respeito à versão final do relatório para atendimento do convênio com o Dnit;
Do Convite 106/2004
y)	o produto completo, compreendendo todos os relatórios do monitoramento arqueológico foi entregue em dezembro de 2005 para o DNIT, conforme consta no item 19 do Ofício 41 do General Komatsu, já anexado aos autos na peça recursal;
Do Convite 107/2004
z)	o produto final foi entregue ao DNIT em 17/3/2005, por intermédio do Ofício 045/CDI (CDI significa Convênio DNIT¿IME) , também anexo aos autos; os serviços foram executados em janeiro de 2005; Coronel Engenheiro Militar José Antônio Carneiro Borges, que era coordenador setorial locado em Osório/RS no núcleo do Centran, menciona sobre esse mapeamento em seu depoimento na Ação Penal;
Do Convite 108/2004
aa)	o produto do contrato assinado em razão deste certame foi considerado intangível, quando da operação de busca e apreensão, motivo pelo qual não teria sido encontrado um relatório específico; 
ab)	o trabalho resultou "em palestras ministrada pelo Engenheiro SAUL GERMANO RABELLO QUADROS em 6 municípios do Rio Grande do Sul e mais 23 municípios de Santa Catarina, durantes os meses de janeiro e fevereiro de 2005, mostrando as DIRETRIZES GERAIS E ESPECÍFICAS para que cada município pudesse implantar o programa de Ordenamento Territorial previsto no PBA da BR¿101 no trecho entre Florianópolis/SC - Osório/RS" (o conteúdo das palestras foi juntado em anexo) ;
ac)	o nexo de casualidade está justamente na análise da equipe técnica do DNIT sobre esse produto o qual destaca que o trabalho consistia "em DIRETRIZES GERAIS E ESPECÍFICAS para o ordenamento viário e uso e ocupação do solo que corresponde exatamente ao material do ANEXO 5 utilizado para orientar os municípios em Santa Catarina e Rio Grande do Sul.";
ad)	não obstante a intangibilidade do produto correspondente ao convite, "existe o conteúdo da palestra que posteriormente foi transformado em relatório que foi entregue para o DNIT, abordando as DIRETRIZES GERAIS E ESPECÍFICAS para a implantação do Ordenamento Territorial nesses 29 municípios e que o DNIT atesta o recebimento conforme o documento abaixo";
ae)	o Convite 108 "foi ALVO DIRETO da auditoria do TCU de 2005 que resultou no Acórdão 1.582/2005 cujas justificativas foram feitas pelo GESTOR MÁXIMO do IME, o General de Divisão GERALDO SILVINO SOARES DA SILVA";
Da conclusão
af)	os produtos acima mostrados atendem plenamente às considerações consignadas no item 8.23 do relatório condutor do Acórdão 3065/2020-TCU-Plenário;
ag)	quanto ao item 8.46 do aludido relatório, as informações trazidas seriam os dados brutos solicitados, mostrando o recebimento dos serviços após as férias do embargante;
ah)	os relatórios apresentados acima mostram que os conteúdos técnicos atendem plenamente ao objeto de cada uma das cartas convite; "pode faltar detalhe de uma ou outra formalidade, mas alcançaram a finalidade, atendendo às demandas previstas nas alíneas do convênio PG 248" (princípio da instrumentalidade das formas) ;
ai)	como justificativa ao disposto no item 8.50 do relatório da decisão embargada, o extrato do Relatório Técnico do DNIT juntado aos autos mostra que houve a devida prestação de contas, consignando exatamente o valor que foi gasto com as 4 cartas convite e os respectivos avanços físicos decorrentes justamente dos relatórios técnicos correspondentes;
aj)	o simples fato de existir essa prestação de contas final, específica para o período de 1º a 31/12/2004, e respectivos resultados no avanço físico do convênio PG 248/2000 é suficiente para suprir a obscuridade que constou no item 8.72 do relatório da decisão recorrida, pois o valor analisado e aprovado pelo DNIT corresponde exatamente ao dos 4 convites;
ak)	houve omissão no item 8.72 do relatório condutor da deliberação recorrida, uma vez que a análise técnica da prestação de contas do convênio realizada pelo Dnit indica que os produtos consignados nas metas da avença guardam estreita relação com os conteúdos apresentados de cada carta convite;
al)	não é razoável exigir do embargante "seja em 2015 ou 2020 os eventuais relatórios originais de empresas, entregues em 2005, quando nem mesmo no ato de recebimento teve acesso a esse tipo de documento pois durante a entrega dos relatórios estava em férias, bem como tal situação não foi exigível pela Corte administrativa por ocasião da Auditoria realizada em 2005 que gerou o acordão 1582, quiçá quando transcorreu dez anos entre a auferida auditoria e a citação do embargante - 07/2015";
am)	sua atribuição era receber o serviço prestado ou o produto do relatório técnico final para entregar para o DNIT; esses serviços e/ou produtos lhes eram entregues pelos coordenadores setoriais e já dentro do padrão de entrega para o DNIT, ou seja, não constavam logotipos de empresas, mas tão somente o logotipo do IME e às vezes simplesmente produtos brutos do levantamento de campo, como é o caso de relatório de monitoramento arqueológico;
an)	"a versão do serviço e/ou produto trazida para assinatura da declaração de execução de serviço já tinha, consequentemente, passado pela análise dos coordenadores setoriais Dra. Angela Pantoja, Engenheiro Saul Quadros e Coronel Carneiro e já no formato do logotipo do IME providenciado pelo funcionário RAFAEL ARCANJO FERREIRA"; "a declaração assinada pelo Coronel Paulo Roberto Dias Morales ATESTOU o produto entregue, MAS não o CONTRATO do IME com a empresa responsável pela entrega do produto, pois não era o Fiscal de contrato nos termos do Art. 67 da Lei 8666/93, NÃO RESTANDO DÚVIDA QUE TODOS OS SERVIÇOS FORAM EXECUTADOS, E ATESTADOS EM 2005"; e
ao)	não basta à Fazenda Pública provar a autoria do ilícito cometido, cumpre¿lhe provar a materialidade do suposto prejuízo; "no caso concreto a imputação de débito além de estar protegida pelo manto da prescritibilidade conforme já demonstrado - está causando enriquecimento ilícito a administração eis que o embargante está sendo condenado a ressarcir valores que foram efetivamente aplicados pela administração - de modo que possa até ocorrer o julgamento de contas irregulares mas sem a imputação do débito e nesse caso o que seria aplicável ao gestor do convênio - que como já explicado exaustivamente não trata¿se do embargante ¿ seria a multa pelo descumprimento das recomendações já apontadas em 2005 - uma vez que a multa é disposta como uma sanção pelo descumprimento mas que no caso em tela também não poderá ser aplicado haja vista a incidência do prazo prescricional já reconhecido inclusive pela própria Corte Administrativa ao prolatar suas decisões nos 7 convênios auditados".
10.	Com isso, requereu que fossem sanadas as omissões, obscuridades e contradições apontadas tanto na análise da preliminar quanto na do mérito propriamente dito, mediante a observância das premissas entabuladas nas letras "a" a "n" da parte final de suas razões recursais, as quais constituem uma espécie de síntese do que foi exposto no item anterior.
11.	Consta dos autos, ainda, pedido de prorrogação de prazo para interposição de recurso formulado pelo Sr. Cláudio Vinícius Costa Rodrigues, o qual mereceu a seguinte análise no âmbito da Seproc:
"No pedido alega-se: (...) 
 (...) .
Compulsando os autos, verificou-se não haver registro de prorrogação anteriormente concedida. Ressalte-se que o mencionado Ofício teve por propósito Notificar que o Recurso apresentado pelo requerente (peça 904) não foi provido, conforme consignado no Acórdão 3065/2020-TCU-Plenário, peça 980, reprodução parcial a seguir:
Considerando que o mencionado Ofício de Notificação de Recurso Não Provido indicou o prazo de 15 dias para "...recolher aos cofres da União o valor histórico do débito..." e o requerente solicita prorrogação de prazo para impetrar recurso, propõe-se o encaminhamento dos autos ao gabinete da relatoria com proposta de indeferimento do pedido, pois o recurso já apresentado não foi provido.
Ressalte-se que, nos termos do parágrafo único do artigo 183 do Regimento Interno do TCU, a prorrogação de prazo, quando cabível, independe de notificação da parte."
12.	Estando os autos em meu gabinete, o Sr. Cláudio Vinícius Costa Rodrigues juntou expediente inominado, mediante o qual descreveu os fatos do processo e teceu considerações sobre o julgamento proferido no Recurso Extraordinário RE 636886 AL (Tema 899) , o qual tratou da prescritibilidade da pretensão de ressarcimento ao erário fundada em decisão de tribunal de contas.
13.	Após tecer considerações sobre a tese ventilada no aludido decisum, requereu:
"Por todo o exposto e diante de tudo o que foi aduzido, o requerente solicita que esse Tribunal acate as ALEGAÇÕES DE DEFESA ora apresentadas para que seja, de início, suspensa a tramitação deste feito, já que se enquadra perfeitamente ao tema da repercussão geral reconhecida pela Suprema Corte, a fim de preservar a segurança jurídica e a previsibilidade do direito.
Sobrestar o processo administrativo é medida essencial para eliminar custos e trâmites desnecessários, uma vez que a solução definitiva do assunto será proferida depois que o STF decidir, ou melhor, depois que se esgotar o prazo de embargos de declaração, último recurso cabível naquele caso sobre a questão.
Por fim, requer, ainda, que seja reconhecida a prescrição, matéria de ordem pública, alegada a qualquer tempo e reconhecida até mesmo de ofício, com base em todos os fundamentos acima elencados e respaldados no tema 899 - STF, ainda pendente sim do trânsito em julgado, mas confiante de que não haverá modulação de seus efeitos como vem sendo o entendimento daquela Corte Suprema, em consonância com o Principio da Segurança Jurídica."
	É o relatório.

Tanara de Fátima Barcellos da Silva (69.337/OAB-RS) e outros, representando Paulo Roberto Dias Morales; Gilmar Menezes da Silva Junior, representando Gleice Regina Balbino de Almeida; Rodrigo Henrique Roca Pires (92632/OAB-RJ) e outros, representando Claudio Vinicius Costa Rodrigues; Leandro Dalbosco Machado (82.122/OAB-RS) e outros, representando Marcio Landvoigt.

Procurador Rodrigo Medeiros de Lima.

EMBARGOS DE DECLARAÇÃO EM RECURSO DE RECONSIDERAÇÃO EM TOMADA DE CONTAS ESPECIAL DECORRENTE DE CONVERSÃO DE DENÚNCIA (TC-022.244/2010-7). INSTITUTO MILITAR DE ENGENHARIA. DEPARTAMENTO DE ENGENHARIA E CONSTRUÇÃO. FRAUDES EM PROCESSOS LICITATÓRIOS E PAGAMENTO DE DESPESAS CUJA EXECUÇÃO NÃO FOI COMPROVADA. DÉBITO. CONTAS IRREGULARES DE OITO RESPONSÁVEIS. CONTAS REGULARES COM RESSALVA DE UM RESPONSÁVEL. EXCLUSÃO DE UM RESPONSÁVEL DO POLO PASSIVO. RECURSOS DE RECONSIDERAÇÃO. NÃO CONHECIMENTO DO EXPEDIENTE RECURSAL DE UM DOS RESPONSÁVEIS. PROVIMENTO PARCIAL DO RECURSO DE RECONSIDERAÇÃO DE UM RESPONSÁVEL PARA JULGAR IRREGULARES SUAS CONTAS SEM IMPUTAÇÃO DE DÉBITO. AUSÊNCIA DE OMISSÃO, OBSCURIDADE E CONTRADIÇÃO. CONHECIMENTO E REJEIÇÃO.

TOMADA DE CONTAS ESPECIAL (TCE)

Secretaria de Recursos (Serur); Secretaria de Controle Externo da Defesa Nacional e da Segurança Pública (SecexDefes).

Cuidam os autos de embargos de declaração opostos pelo Sr. Paulo Roberto Dias Morales, Coordenador Geral dos Convênios DNIT/IME, ao Acórdão 3065/2020-TCU-Plenário e de expedientes inominados apresentados pelo Sr. Claudio Vinicius Costa Rodrigues em face do referido decisum.
2.	O presente feito trata, originalmente, de tomada de contas especial instaurada em atendimento ao subitem 9.6.1.2 do Acórdão 640/2015-TCU-Plenário, retificado pelo Acórdão 1182/2015-TCU-Plenário, tendo em vista a ocorrência de supostas irregularidades no Convênio PG-248/2000-DNER, identificadas no TC-Processo 022.244/2010-7.
3.	No âmbito do referido feito, foi realizada fiscalização com o objetivo de apurar denúncias veiculadas na imprensa e reportadas a este Tribunal, segundo as quais militares do Instituto Militar de Engenharia (IME) , em conluio com diversas empresas, teriam cometido fraudes e desvios de recursos públicos oriundos de convênios firmados entre essa organização militar e o Departamento Nacional de Infraestrutura de Transportes (DNIT) .
4.	Especificamente com relação ao Convênio PG-248/2000-DNER, cujo objeto era a prestação de serviços de assessoramento técnico para o desenvolvimento dos estudos concernentes à continuidade de implantação do Corredor Mercosul, a equipe de auditoria apurou que não foram entregues os produtos pactuados no âmbito dos Convites 105 a 108/2004.
5.	Nesse cenário, a Secretaria de Controle Externo da Defesa Nacional e da Segurança Pública (SecexDefesa) deu cumprimento ao subitem 9.6.1.2 do Acórdão 640/2015-TCU-Plenário e promoveu a citação dos responsáveis pelos fatos e valores designados.
6.	Na ocasião, foram imputadas as seguintes condutas ao Sr. Paulo Roberto Dias Morales, uma das pessoas arroladas no feito:
a)	"emissão de dezenas de requisições para despesas fracionadas relativas a supostos serviços objeto do convênio, quando tais despesas deveriam ser tomadas em seu conjunto a fim de se estabelecer a modalidade licitatória, conforme natureza de despesa estabelecida na respectiva nota de crédito";
b)	"determinação via ordem de serviços de modalidade licitatória inadequada a ser empregada (convite) , sendo claras as disposições legais e jurisprudência desta Corte no sentido de admitir apenas o parcelamento em tais hipóteses"; e
c)	"atesto pela execução de serviços que pelo contexto fático analisado nos autos foram executados por outras entidades (Fundação Ricardo Franco, universidades ou empresas diferentes das contratadas e pagas) , tendo inclusive este responsável declarado documentalmente que os objetos de alguns dos convênios foram executados integralmente pela Fundação Ricardo Franco".
7.	Cumpridas as medidas processuais, o Tribunal decidiu, por meio do Acórdão 1658/2018-TCU-Plenário, julgar irregulares as contas do Sr. Paulo Roberto Dias Morales e de outros responsáveis, condenando-o ao pagamento solidário do débito especificado a seguir:
	"9.5.1. Srs. Paulo Roberto Dias Morales, Washington Luiz de Paula, Márcio Vancler Augusto Geraldo, Marcio Landvoigt e Claudio Vinicius Costa Rodrigues e Sra. Gleice Regina Balbino de Almeida:
	CONVITE
	VALOR ORIGINAL (R$) 
	DATA DA OCORRÊNCIA

	105/2004
	115.804,50
	28/12/2004

	105/2004
	17.328,41
	28/12/2004

	105/2004
	7.532,00
	28/12/2004

	9.5.2. Srs. Paulo Roberto Dias Morales, Washington Luiz de Paula, Márcio Vancler Augusto Geraldo e Marcio Landvoigt e Claudio Vinicius Costa Rodrigues:
	CONVITE
	VALOR ORIGINAL (R$) 
	DATA DA OCORRÊNCIA

	106/2004
	105.002,75
	28/12/2004

	9.5.3. Srs. Paulo Roberto Dias Morales, Washington Luiz de Paula, Márcio Vancler Augusto Geraldo, Marcio Landvoigt, e Claudio Vinicius Costa Rodrigues e Sras. Marivone Oliveira dos Santos e Mônica Ferreira Marques:
	CONVITE
	VALOR ORIGINAL (R$) 
	DATA DA OCORRÊNCIA

	107/2004
	130.254,88
	28/12/2004

	107/2004
	19.000,00
	28/12/2004

	108/2004
	134.320,82
	28/12/2004

	108/2004
	15.000,00
	28/12/2004

	(...) "
	
8.	Irresignados com essa deliberação, os Srs. Paulo Roberto Dias Morales, Márcio Landvoigt, Claudio Vinícius Costa Rodrigues e Washington Luiz de Paula interpuseram recursos de reconsideração, os quais foram conhecidos e desprovidos, nos termos do Acórdão 3065/2020-TCU-Plenário.
9.	Ainda insatisfeito, o Sr. Paulo Roberto Dias Morales ingressou com os presentes embargos de declaração, nos quais juntou os argumentos resumidos no relatório que antecede este voto, contemplando os seguintes pontos centrais:
a)	ocorreu omissão e obscuridade do julgado no que tange ao não sobrestamento do processo até a apreciação do julgamento do Recurso Extraordinário RE 636.886 pelo STF; à não observância de regras de distribuição do ônus da prova do Código de Processo Civil; à ocorrência de prescrição do débito no presente caso; à existência de vários precedentes do STF aplicando o prazo prescricional de cinco anos em matéria de dano (citou) ; devem ser aplicadas as disposições da LINDB, no tocante ao exame da questão preliminar da prescrição, mais especificamente os arts. 4º, 20 e 22. 
b)	Com relação ao mérito do processo: ocorreu erro de fato na decisão recorrida em virtude da ausência de análise completa da auditoria interna realizada pela Inspetoria de Contabilidade e Finanças do Exército (ICFEX) , que contemplou todo o período de vigência do Convênio PG 248/2000, de 2000 a 2004, sendo que o presente feito se resumiu a analisar fatos ocorridos em dezembro de 2004; 
c)	caso fosse promovida uma análise mais profícua dos documentos relativos ao período anterior, entre 2000 e setembro de 2004, seria "possível apurar que houve desvios de finalidade, fraudes em licitação e conluios de uma maneira geral, sob responsabilidade direta da administração do IME usando verbas desse convênio, sem qualquer participação do embargante";
d)	havia um modus operandi dentro da administração do IME que era aplicado em todos os processos administrativos desde 2002 e com a participação de empresas que faziam parte do cadastro de fornecedores do IME; a análise do TCU foi omissa e obscura ao concluir que a participação de empresas teria alguma coisa a ver com o embargante, o que ocorreu por influência da denúncia do Ministério Público Milita (MPM) , o que não corresponde à verdade real dos fatos, pois ele "não participou de nenhuma fase dos certames licitatórios que aconteceram no IME em dezembro de 2004 pois estava fora da guarnição do Rio de Janeiro, em pleno gozo de suas férias regulamentares, conforme já tinha apresentado nas peças recursais anteriores e que será mais uma vez mostrado adiante neste instrumento";
e)	a obscuridade decorre do fato de o embargante estar sendo acusado de conluio, fraude e desvio de recursos públicos nos Convites 105, 106, 107 e 108 /2004, não obstante o Tribunal tenha aceitado as justificativas prestadas pelo gestor máximo do IME, por ocasião do Acórdão 1582/2005-TCU-Plenário;
f)	os 4 processos administrativos que resultaram nas cartas convite 105 a 108/2004 foram pagos totalmente até 28/12/2004, por ordem direta do Comandante do IME, General de Divisão Geraldo Silvino Soares da Silva; as empresas, conforme previsto no edital dos certames licitatórios, "assinaram um CHEQUE GARANTIA que só seria devolvido no ano de 2005 e após a entrega dos produtos e serviços correspondentes"; quando retornou de férias, em 15/2/2005, iniciou seu trabalho no novo endereço onde se desenvolveram as atividades do Centro de Excelência em Engenharia de Transportes (Centran) , no qual permaneceu até 5/3/2009; em consequência, não houve sua participação na parte administrativa dos certames licitatórios, nem acompanhamento da execução dos serviços;
g)	outra omissão, que é uma consequência da primeira, é o fato de o TCU insistir em considerar o responsável como sendo um fiscal do contrato, conforme consta no item 8.12 do relatório condutor do Acórdão 3065/2020-TCU-Plenário; ele não poderia exercer essa função, primeiro porque não foi nomeado para isso e segundo porque não poderia fiscalizar um trabalho que começou a ser realizado em dezembro de 2004 e concluído no início de 2005, pois estava de férias; sua designação como coordenador técnico¿administrativo visou atender a uma cláusula específica dos termos do Convênio DNER/IME de 2000, o qual determinava a existência da figura de um representante interinstitucional para encaminhar assuntos técnicos e administrativos para o DNIT; 
h)	não pode ser responsabilizado por erros de agente delegado (item 8.15 do relatório condutor da decisão recorrida) , pois "quem delegou o Major Washington Luis de Paula para a coordenação administrativa dos convênios DNIT/IME foi o General de Divisão Rubens Silveira Brochado"; os coordenadores setoriais do convênio DNIT/IME, exaustivamente identificados nas respostas anteriores ao TCU com a apresentação de seus depoimentos, receberam os produtos relativos aos convites 105 a 108/2004; com base nos relatórios elaborados, "foi assinada a tal declaração do PRODUTO ENTREGUE e não no sentido de atestar o CONTRATO ASSINADO com o IME, pois o coronel Dias Morales não tinha conhecimento dos processos administrativos por não ter participado dos mesmos em dezembro de 2004 e nem estava habilitado para isso, pois estava em férias";
i)	se a Administração do IME já tinha homologado e pago antecipadamente todos os contratos mediante a exigência de um cheque garantia em dezembro de 2004 e se os coordenadores setoriais do convênio DNIT/IME já tinham recebido, no início de 2005, durante as férias responsável, os produtos que atendiam as alíneas do Plano de Trabalho desse convênio, "[...] então, pelo princípio da razoabilidade, não haveria razões para o Coronel Paulo Roberto Dias Morales deixar de assinar em 2005, após suas férias, as tais declarações de serviços executados"; não havia qualquer outra alternativa de diligência, senão assinar as declarações;
j)	não apresentou os produtos dos convites nas respostas anteriores, porque eles haviam sido objeto de busca e apreensão nas instalações do Centran; está apresentando, nesta ocasião, os produtos que lhe foram submetidos após 15/2/2005;
k)	há uma omissão nos itens 8.49 e 8.50 do relatório condutor da decisão atacada, nos quais consta que os relatórios dos produtos não teriam sido entregues no DNIT, no entanto, ele fez incluiu no anexo 4 do recurso de reconsideração contra o Acórdão 1658/2018-TCU-Plenário "justamente o documento onde consta a prestação de contas para o DNIT que dá o atestado do recebimento de cada conteúdo de relatório de per si e que NÃO FOI OBJETO DE APRECIAÇÃO PELA NOBRE CORTE devendo ser suprida a omissão";
l)	os produtos entregues em face dos convites, ora juntados aos autos, atendem plenamente às considerações consignadas no item 8.23 do relatório condutor do Acórdão 3065/2020-TCU-Plenário; os relatórios apresentados mostram que os conteúdos técnicos atendem plenamente ao objeto de cada uma das cartas convite; "pode faltar detalhe de uma ou outra formalidade, mas alcançaram a finalidade, atendendo às demandas previstas nas alíneas do convênio PG 248" (princípio da instrumentalidade das formas) ;
m)	o simples fato de existir essa prestação de contas final, específica para o período de 1º a 31/12/2004, e respectivos resultados no avanço físico do convênio PG 248/2000 é suficiente para suprir a obscuridade que constou no item 8.72 do relatório da decisão recorrida, pois o valor analisado e aprovado pelo DNIT corresponde exatamente ao dos 4 convites; houve omissão no item 8.72 do relatório condutor da deliberação recorrida, uma vez que a análise técnica da prestação de contas do convênio realizada pelo DNIT indica que os produtos consignados nas metas da avença guardam estreita relação com os conteúdos apresentados de cada carta convite;
n)	não é razoável exigir do embargante "seja em 2015 ou 2020 os eventuais relatórios originais de empresas, entregues em 2005, quando nem mesmo no ato de recebimento teve acesso a esse tipo de documento pois durante a entrega dos relatórios estava em férias, bem como tal situação não foi exigível pela Corte administrativa por ocasião da Auditoria realizada em 2005 que gerou o acordão 1582, quiçá quando transcorreu dez anos entre a auferida auditoria e a citação do embargante - 07/2015";
o)	sua atribuição era receber o serviço prestado ou o produto do relatório técnico final para entregar ao DNIT; esses serviços e/ou produtos lhes eram entregues pelos coordenadores setoriais e já dentro do padrão de entrega para o DNIT, ou seja, não constavam logotipos de empresas, mas tão somente o logotipo do IME e às vezes simplesmente produtos brutos do levantamento de campo, como é o caso de relatório de monitoramento arqueológico;
p)	"a versão do serviço e/ou produto trazida para assinatura da declaração de execução de serviço já tinha, consequentemente, passado pela análise dos coordenadores setoriais Dra. Angela Pantoja, Engenheiro Saul Quadros e Coronel Carneiro e já no formato do logotipo do IME providenciado pelo funcionário RAFAEL ARCANJO FERREIRA"; "a declaração assinada pelo Coronel Paulo Roberto Dias Morales ATESTOU o produto entregue, MAS não o CONTRATO do IME com a empresa responsável pela entrega do produto, pois não era o Fiscal de contrato nos termos do Art. 67 da Lei 8666/93, NÃO RESTANDO DÚVIDA QUE TODOS OS SERVIÇOS FORAM EXECUTADOS, E ATESTADOS EM 2005"; e
q)	não basta à Fazenda Pública provar a autoria do ilícito cometido, cumpre¿lhe provar a materialidade do suposto prejuízo; "no caso concreto a imputação de débito além de estar protegida pelo manto da prescritibilidade conforme já demonstrado - está causando enriquecimento ilícito a administração eis que o embargante está sendo condenado a ressarcir valores que foram efetivamente aplicados pela administração - de modo que possa até ocorrer o julgamento de contas irregulares mas sem a imputação do débito e nesse caso o que seria aplicável ao gestor do convênio - que como já explicado exaustivamente não trata¿se do embargante ¿ seria a multa pelo descumprimento das recomendações já apontadas em 2005 - uma vez que a multa é disposta como uma sanção pelo descumprimento mas que no caso em tela também não poderá ser aplicado haja vista a incidência do prazo prescricional já reconhecido inclusive pela própria Corte Administrativa ao prolatar suas decisões nos 7 convênios auditados".
10.	Com isso, requereu que fossem sanadas as omissões, obscuridades e contradições apontadas tanto na análise da preliminar quanto na do mérito propriamente dito, mediante a observância das premissas entabuladas em suas razões recursais.
11.	Consta dos autos, ainda, pedido de prorrogação de prazo para interposição de recurso formulado pelo Sr. Cláudio Vinícius Costa Rodrigues.
12.	Estando os autos em meu gabinete, o Sr. Cláudio Vinícius Costa Rodrigues juntou expediente inominado, mediante o qual descreveu os fatos do processo e teceu considerações sobre o julgamento proferido no Recurso Extraordinário RE 636886 AL (Tema 899) pelo STF. Ao final, solicitou que fosse sobrestado o presente processo até a decisão dos embargos de declaração opostos à referida decisão ou que fosse reconhecida, desde logo, a prescrição do débito em apuração.
13.	Feito esse necessário resumo, passo a decidir.
14.	Preliminarmente, observo que os presentes embargos de declaração preenchem os requisitos de admissibilidade previstos no art. 34, caput e § 1º, da Lei 8.443/1992, motivo pelo qual eles podem ser conhecidos.
15.	Com relação ao primeiro expediente juntado pelo Sr. Cláudio Vinícius Costa Rodrigues, assinalo que não há previsão legal ou regimental para a dilação de prazo para interposição de recursos a pedido do responsável. Nesse sentido, invoco os Acórdão 847/2016-TCU-Plenário, 2.763/2018-Plenário e 7.505/2017-1ª Câmara. 
16.	Sendo assim, indefiro o pedido formulado na petição encaminhada pelo aludido responsável.
II - Da prescrição
17.	Quanto às considerações trazidas a respeito da matéria decidida no julgamento do Recurso Extraordinário 636886 AL (Tema 899) , a qual tratou da prescritibilidade da pretensão de ressarcimento ao erário fundada em decisão de tribunal de Contas, registro que os embargos de declaração opostos ao decisum foram apreciados pelo Plenário do Supremo Tribunal Federal, em sessão virtual ocorrida de 13/8 a 20/8/2021.
18.	Na ocasião, o Tribunal, por maioria, rejeitou o expediente recursal, nos termos do voto do Relator, Ministro Alexandre de Moraes, vencidos os Ministros Roberto Barroso e Edson Fachin,
19.	Consta do voto, a seguinte passagem:
"Os argumentos acima elencados conduzem à conclusão no sentido de que a pretensão executória de título executivo proveniente de decisão do TCU da qual resulte imputação de débito ou multa é prescritível; e, portanto, a ela se aplica o prazo prescricional da Lei de Execução Fiscal.
Nenhuma consideração houve acerca do prazo para constituição do título executivo, até porque esse não era o objeto da questão cuja repercussão geral foi reconhecida no Tema 899, que ficou adstrito, como sobejamente já apontado, à fase posterior a formação do título." (grifos acrescidos) .
20.	Dessa forma, se a questão decidida no RE 636.886 AL (Tema 899) não tratou da prescritibilidade das medidas administrativas adotadas no curso do processo de controle externo, ou seja, da existência de prazo prescricional para a constituição do título executivo extrajudicial por tribunal de contas, não há que se cogitar em mudança na jurisprudência desta Corte de Contas, segundo a qual são imprescritíveis os processos de controle externo que tratem de dano ao erário decorrente da irregular aplicação de recursos públicos.
21.	Com isso, rejeito as propostas para que seja determinado o sobrestamento do feito, por perda de objeto.  
22.	Nesse contexto, não vejo motivo para deixar de seguir a jurisprudência pacífica do TCU pela imprescritibilidade dos processos de controle externo que tratem de dano ao erário decorrente da irregular aplicação de recursos públicos.
23.	Sendo assim, rejeito todos os argumentos trazidos pelo Sr. Paulo Roberto Dias Morales, em sede de preliminar, bem como o pedido entabulado no expediente inominado juntado pelo Sr. Cláudio Vinícius Costa Rodrigues.
III - Do mérito 
24.	Com relação ao mérito, entendo que não configura erro de fato a alegada ausência de análise completa da auditoria interna realizada pela Inspetoria de Contabilidade e Finanças do Exército (ICFEX) , que teria contemplado todo o período de vigência do Convênio PG 248/2000, de 2000 a 2004.
25.	Como é cediço, os trabalhos de fiscalização desta Casa possuem um escopo predefinido na fase de planejamento, que naturalmente não abrange todo o universo de atos praticados pelo órgão jurisdicionado, à vista da natural limitação de tempo e recursos materiais e humanos.
26.	No caso, a presente tomada de contas especial decorreu de auditoria realizada no Instituto Militar de Engenharia (IME) , tendo por objeto a apuração de fatos divulgados na imprensa sobre a ocorrência de fraudes e desvios de recursos públicos oriundos de convênios celebrados entre a referida instituição e o DNIT (TC Processo 022.244/2010-7) .
27.	Para se ter uma ideia da abrangência do trabalho realizado pela então 3ª Secex, foram analisados não apenas atos executórios e despesas relativas ao Convênio PG 248/2000, como também dos Convênios PP 1/2002, PP 169/2003, PP 190/2003-00, PP 207/2004 e PP 211/2004. O trabalho contemplou o período de 2003 a 2009 e gerou seis tomadas de contas especiais, cada uma para cada instrumento de repasse.
28.	Quanto à avença em análise, o Acórdão 640/2015-TCU-Plenário determinou que a unidade técnica instaurasse tomada de contas especial para tratar das irregularidades apuradas nos Convites 105 a 108/2004, com vistas à "[...] citação dos responsáveis pelo débito de R$ 544.243,36 (quinhentos e quarenta e quatro mil, duzentos e quarenta e três reais e trinta e seis centavos) nos moldes delineados na instrução constante da peça 11 (p. 3-4) , a qual deverá incluir, necessariamente, no polo passivo, os ordenadores de despesa e os membros da comissão especial de licitação".
29.	Embora o Convênio PG 248/2000 tenha sido pactuado no valor de R$ 5.100.000,00, com o repasse de R$ 2.490.000,00 até dezembro de 2004, a auditoria se limitou a verificar as despesas dos convites designados no item anterior. Em nossa visão, tal opção não é passível de ser questionada pelos jurisdicionados, até porque ela decorre de um juízo discricionário da equipe de fiscalização e não gera nenhuma sucumbência para eventuais responsáveis.
30.	Por consequência, a alegada falta de análise completa da auditoria do ICFEX não é matéria passível de ser manejada na via estreita dos embargos de declaração, uma vez que isso não implica nenhuma omissão no Acórdão 3065/2020-TCU-Plenário, que estava jungido à questão decidida no Acórdão 1658/2018-TCU-Plenário.
31.	Ainda que assim não fosse, não vejo como a eventual identificação "de desvios de finalidade, fraudes em licitação e conluios de uma maneira geral, sob responsabilidade direta da administração do IME usando verbas desse convênio", como suscitado pelo embargante, lhe pudesse beneficiar na presente etapa processual.
32.	Embora as decisões proferidas neste processo tenham concluído que o recorrente tomou parte de conluios e de fraudes na utilização de recursos transferidos ao IME por meio de convênios, ele foi condenado em débito, precipuamente, porque não logrou comprovar a entrega dos produtos dos Convites 105 a 108/2004, não obstante tenha atestado o seu regular recebimento, para fins de pagamento.
33.	Nesse sentido, cabe transcrever as seguintes passagens do voto condutor da deliberação recorrida:
"51.	Sendo assim, considerando que os defendentes, instados a se manifestar sobre as irregularidades, nesta e na fase anterior do processo, não juntaram os relatórios exigidos nos referidos convites, nem provas documentais que permitissem suportar a assertiva de que os serviços operacionais previstos na avença foram efetivamente realizados, não vejo fundamento para modificar a conclusão do Acórdão 1658/2018-TCU-Plenário pela existência de débito a partir da não comprovação da boa e regular aplicação dos recursos em exame.
[...]
53.	Com relação à assertiva de que não há provas da existência de conluio e de que a conclusão pela existência da fraude nos certames teria conduzido o TCU a entender que não houve a execução dos serviços contratados, não assiste razão ao Sr. Paulo Roberto Dias Morales.
54.	Conforme visto, o entendimento de que houve liquidação irregular de despesas não decorreu da constatação de conluio, mas da análise minuciosa dos relatórios apreendidos em face de busca realizada no Centran, por autorização da justiça militar, e da própria ausência de comprovação da regular execução das despesas pelos defendentes, como exposto nos itens antecedentes." (grifos acrescidos) .
34.		A propósito do assunto, consignei, na ocasião, que a SecexDefesa havia feito um esforço, na fase anterior do processo, para buscar alguns traços nos relatórios apreendidos na sede do Centran pela Polícia Federal que pudessem associá-los aos produtos esperados nos Convites 105, 106, 107 e 108/2004. 
35.	Após identificar possível correlação entre os denominados produtos 41 e 43, a unidade técnica descartou qualquer vínculo seguro entre as atividades ali descritas e as especificadas nos aludidos convites, conforme as seguintes ponderações, transcritas no relatório que antecedeu ao Acórdão 1658/2018-TCU-Plenário e reproduzidas no voto condutor da decisão atacada.
36.	Transcrevo mais uma vez o exame empreendido pela SecexDefesa:
"134. Com relação ao Convite 105/2004, verifica-se que, apesar do exíguo detalhamento de especificações e condições em que deveriam ser realizados os serviços contratados, constante fundamentalmente no anexo 'D' do aludido certame (peça 716, p. 28-31) , percebe-se a existência de elementos que corroboram o entendimento de que não se pode admitir que o relatório às p. 36-51 da peça 680, peça 681, e p. 1-16 da peça 682, doravante denominado 'Produto 41', seja considerado como apto a demonstrar a efetiva entrega do produto pactuado.
135. Com efeito, de início observa-se que na capa do Produto 41 (peça 680, p. 36) consta o nome da empresa A&M Consultores Associados Ltda. como autora do relatório, sociedade que sequer participou do Convite 105/2004, que foi vencido pela empresa 339 G&D Projetos e Serviços Ltda., cujos sócios pertencem à teia de relacionamento juntada à peça 692 dos autos.
136. Acrescente-se que o Produto 41 é, em sua essência, um relatório que:
a) descreve o contexto regional dos municípios de Capão da Canoa, Maquiné e Osório;
b) relaciona os empreendimentos existentes na área de modificação do traçado da BR-101 (trecho entre os km 63 e 83) e avalia os impactos sobre eles, sendo: seis pedreiras, a rodoviária de Morro Alto, uma borracharia, uma empresa de cimento, um camping e um posto de combustíveis;
c) apresenta aspectos demográficos, sociais e econômicos da comunidade negra de Morro Alto, bem como menciona opiniões de seus membros acerca da mudança de traçado da BR-101 e analisa os impactos da referida alteração sobre a comunidade.
 (...) 
138. Nesse contexto, com vistas a se elaborar os aludidos levantamentos de aspectos demográficos, sociais e econômicos da comunidade negra de Morro Alto (alínea 'c' do parágrafo 136 desta instrução) , foi informado no Produto 41 que teriam sido entrevistadas 114 famílias, compostas por 461 pessoas, por meio do modelo do questionário às p. 82-83 da peça 681 e às p. 1-16 da peça 682. Não obstante, resta consignado no referido relatório que os dados e as informações foram coletados entre dezembro de 2002 e fevereiro de 2003, por ocasião de pesquisa de campo realizada nessa época, ou seja, antes da pactuação do Convite 105/2004, sendo informado, ainda, que a análise se basearia na realidade e nas opiniões colhidas no referido período.
139.Assim, resta assente que, para a elaboração do Produto 41, foi realizada mera compilação e análise de dados previamente obtidos, não havendo nenhum registro no referido relatório de que teriam sido realizadas as duas campanhas de campo na região do trecho objeto do Convênio PG-248/2000-DNER, previstas nas especificações do Convite 105/2004 (peça 716, p. 28) , nem de que teriam sido incorridos os gastos com viagens descritos na proposta da empresa vencedora da licitação (peça 717, p. 14) .
140. Ademais, na referida proposta de preços também está consignado que a equipe responsável pela elaboração dos trabalhos objeto do Convite 105/2004 seria composta de coordenador, engenheiro rodoviário, engenheiro florestal, três geógrafos ambientalistas, dois arqueólogos e sete auxiliares de pesquisa, enquanto que às p. 41 da peça 680 do Produto 41 é registrado que os estudos apenas abrangeram profissionais que realizaram a análise sobre a perspectiva sócio-econômica, não havendo, portanto, nenhum indício de necessidade de emprego de especialistas de todas as áreas descritas no certame sob análise para a elaboração do suposto produto.
141. Pelo exposto, fica claro que não se pode considerar que o Produto 41 seja admitido como elemento idôneo apto a demonstrar a efetiva entrega dos serviços pactuados no âmbito do Convite 105/2004.
142. Situação semelhante ocorre entre o Convite 107/2004 e o Produto 43, pois também não há nenhum elemento concreto indicativo de que esse relatório tenha sido elaborado pela empresa Maili, vencedora do aludido certame, havendo, ao contrário, o registro de que o produto decorreu de vistoria realizada em novembro de 2005 (peça 683, p. 25 e 28) , período bem posterior ao mês de dezembro de 2004, no qual foram declarados como executados e pagos os serviços relacionados ao processo licitatório em comento (peça 720, p. 75-86) .
143. Também não há coerência entre os profissionais que constam como responsáveis pela elaboração do Produto 43: um biólogo e um engenheiro florestal (peça 683, p. 21) , e a equipe apresentada na proposta de preços da empresa Maili (peça 720, p. 63) para a realização dos serviços, que seria composta de um coordenador, dois engenheiros rodoviários, quatro engenheiros florestais, dois geógrafos ambientalistas e seis auxiliares de pesquisa." (grifos acrescidos) .
37.	Com relação aos elementos acostados pelo Sr. Paulo Roberto Dias Morales em seus embargos declaração, embora essa espécie recursal não comporte, a rigor, a juntada de documentos novos, até porque ela visa corrigir obscuridade, omissão ou contrariedade na decisão recorrida, promovo a sua análise, nesta ocasião, em nome do princípio da verdade real.
38.	No caso, as evidências acostadas consistem em relatórios descritivos de atividades e slides de apresentação, apócrifos e sem nenhuma identificação de autoria nem vinculação com as empresas contratadas para prestar os serviços designados nos Convites 105, 106, 107 e 108/2004. Segue a descrição dos elementos juntados:
a)	peças 1.015, 1.016, 1.017, 1.018, 1.019 e 1.021: laudo do monitoramento arqueológico da BR-101, no trecho Palhoça/SC a Passo de Torres/SC, de 7/6 a 7/10/2005 e relatórios de atividades do monitoramento arqueológico, no trecho supramencionado, em 9/9/2005, 4/7/2005, 6/6/2005, 12/8/2005 e em períodos diversos; 
 b)	peça 1.020: apresentação sobre o programa de ordenamento físico/territorial, no trecho Florianópolis/SC - Osório/RS;
c)	peça 1.022: apresentação do programa de ordenamento territorial na BR-101 (com mapas) ;
d)	peça 1.023: mapeamento para supressão da vegetação e recuperação das áreas de preservação permanente - ortofotos, relativa à BR-101, trecho Florianópolis/SC - Osório/RS. 
39.	A propósito, cabe lembrar que o Anexo D dos convites estipulava para a contratada a obrigação de entregar relatório descritivo do desenvolvimento das ações, nos termos designados a seguir:
a)	Convite 105/2004: Relatório dos Estudos compreendendo a atualização do Programa de regulamentação e controle da faixa de domínio - ordenamento territorial do Trecho Catarinense, para posterior remessa ao DNIT"  (peça 716, p. 28) .
b)	Convite 106/2004: "Relatório dos Estudos compreendendo o Acompanhamento das Ações de Resgate do Patrimônio Arqueológico do Trecho Catarinense para posterior remessa ao DNIT"  (peça 718, p. 30) ;
c)	Convite 107/2004: "Relatório dos Estudos compreendendo a atualização do mapeamento da vegetação do Trecho Catarinense para posterior remessa ao DNIT"  (peça 720, p. 33) ;
d)	Convite 108/2004: "Relatório dos Estudos compreendendo a atualização do Programa de regulamentação e controle da faixa de domínio - ordenamento territorial do Trecho Catarinense, para posterior remessa ao Dnit" (peça 721, p. 33) .
40.	Como se vê, os elementos adicionais trazidos pelo recorrente não suprem a exigência indicada acima, até porque eles não contêm a identificação dos seus autores, o que impede a vinculação dos serviços supostamente realizados com os que deveriam ser entregues em razão dos mencionados convites.
41.	Por via de consequência, não é possível assegurar, de forma inequívoca, que o apoio aos serviços declarados nos documentos trazidos pelo embargante foi prestado pelas empresas contratadas em face dos convites. 
42.	Ademais, as atividades de monitoramento arqueológico indicadas na letra "a" do item 38 retro foram supostamente realizadas em período posterior à execução dos contratos decorrentes dos mencionados certames licitatórios, já que o próprio embargante registrou que o "trabalho começou a ser realizado em dezembro de 2004 e foi concluído no início de 2005"  (letras "g" e "i" do item 9 supra) . 
43.	Outrossim, verifico que os relatórios trazidos nesta ocasião não abrangem qualquer atividade referente ao apoio logístico dos serviços de encerramento dos estudos e dos serviços de engenharia do impacto sociocultural na comunidade quilombola de Morro Alto no município de Maquine/RS (Convênio 105/2004) .
44.	Por fim, também observo que os serviços relativos ao programa de ordenamento territorial na BR-101 e ao mapeamento para supressão da vegetação e recuperação das áreas de preservação permanente dizem respeito a um trecho da BR-101 bem mais amplo que o objeto dos convites, porquanto abrangem segmentos até Osório/RS, enquanto os certames licitatórios abrangem apenas o trecho catarinense.
45.	Dessa forma, não é possível estabelecer um nexo entre o apoio dos serviços declarados nos documentos apócrifos juntados pelo embargante e os consignados nos Convites 105, 106, 107 e 108/2004, não havendo, portanto, razão legítima para alterar a conclusão dos Acórdão 1658/2018-TCU-Plenário e 3.065/2020-Plenário.
46.	Com relação ao argumento de que a decisão recorrida foi omissa e obscura pelo fato de não ter verificado que ele "não participou de nenhuma fase dos certames licitatórios que aconteceram no IME em dezembro de 2004 pois estava fora da guarnição do Rio de Janeiro, em pleno gozo de suas férias regulamentares", trago as seguintes considerações.
47.	Sobre o assunto, verifico que as declarações de liquidação de despesa foram assinadas pelo Sr. Paulo Roberto Dias Morales entre 21 e 24/12/2004, ou seja, durante o período de suas supostas férias (peças 717, p. 28, 33 e 39; 719, p. 34, 42 e 48; 720, p. 83 e 721, p. 75 e 81) .
48.	Para justificar o ocorrido, o recorrente argumentou que a administração do IME já tinha pago a nota fiscal em dezembro de 2004 e fez constar as mesmas datas nas respectivas declarações de atesto, com o objetivo de compor os processos administrativos. Todavia, ele teria assinado a declaração de execução dos serviços posteriormente, após ter analisado os relatórios recebidos da referida instituição.
49.	Como se vê, a alegação do recorrente, se verdadeira, implica uma espécie de confissão de que ele cometeu crime de falsidade ideológica, já que teria assinado documentos com data retroativa, apenas para compor um processo administrativo. 
50.	Longe de querer aprofundar as circunstâncias desse fato, até porque isso foge à competência desta Corte de Contas, compreendo que as declarações assinadas pelo Sr. Paulo Roberto Dias Morales de que os serviços foram executados pelas contratadas, à míngua de qualquer prova nesse sentido, já que não foram apresentados os relatórios exigidos pelos convites para fins de pagamento, implica que ele fez parte da cadeia causal do prejuízo ao erário, pois a sua atitude serviu para acobertar irregularidades na utilização de recursos federais.
51.	Se o defendente confiou no suposto recebimento dos serviços pelos coordenadores setoriais do convênio DNIT/IME - não há nenhum documento de ateste assinado por estes no processo - e reputou suficientes os relatórios elaborados por tais agentes públicos, sem que houvesse prova do regular desempenho dos serviços indicados por parte das empresas contratadas, para, então, assinar com data retroativa à declaração de liquidação de despesa, ele agiu, no mínimo, com grave negligência. 
52.	Tivesse ele exigido dos agentes do IME o envio dos documentos necessários para a regular liquidação da despesa, na forma designadas nos convites, o que era um comportamento esperado à vista de sua condição de Coordenador Geral dos Convênios DNIT/IME, ele teria tido condições de evitar o mau uso de recursos públicos ou de, pelo menos, adotar as medidas administrativas para a sua imediata devolução.
53.	Sobre o argumento de que o TCU insiste em considerar o responsável como sendo um fiscal do contrato, não há omissão quanto a esse ponto, uma vez que a decisão recorrida analisou a responsabilidade do Sr. Paulo Roberto Dias Morales e, à luz dos fatos verificados no caso concreto, sem se apegar, propriamente, na posição formal ocupada pelo responsável. Seguem as considerações que fiz no voto condutor da decisão atacada:
"82. Em verdade, diante da ausência dos relatórios exigidos no convite e da função exercida pelo Sr. Paulo Roberto Dias Morales, de coordenador técnico do convênio, há de se indagar como ele atestou a qualidade técnica de algo que não possuía materialidade e cujos serviços ele supostamente não acompanhou in loco, comprometendo-se com algo que não podia atestar. 
83. Ao proceder dessa forma, o defendente agiu com imprudência grave, assumindo o risco de ser responsabilizado pela inexecução do contrato, como, aliás, veio a ocorrer nesta e em outras tomadas de contas especial.
84. Sendo assim, é irrelevante se discutir se o defendente tinha ou não a função de fiscal e/ou gestor dos contratos decorrentes dos Convites 105/2004, 106/2004, 107/2004 e 108/2004, já que, na prática, ele teve papel relevante na cadeia de atos que deu legitimidade aos pagamentos realizados. Dessa forma, reputo adequada a sua responsabilização." (grifos acrescidos) .
54.	Independentemente da denominação que se queira dar à função exercida pelo recorrente, o fato é que ele exerceu uma atribuição inerente à atividade de fiscalização, na prática, pois atestou a execução dos serviços e o fez para legitimar a execução de despesas e, assim, subsidiar a prestação de contas do Convênio PG-248/2000-DNER. Tanto isso é verdade que não há, nos processos administrativos de pagamento, nenhum outro documento de liquidação de despesa a não ser os assinados pelo embargante.
55.	Quanto aos relatórios supostamente apresentados na prestação de contas enviada ao DNIT e à aprovação destas pela entidade, a questão já foi enfrentada no voto condutor da decisão recorrida, sendo oportuna a transcrição do trecho correspondente:
"59.	Sobre a assertiva de que o Convênio PG-248/2000-DNER atingiu seu objetivo com a entrega da contraprestação devida, havendo provas documentais e testemunhais e declarações de autoridades nesse sentido, o que serviria como indicativo do cumprimento do objeto dos convites designados, trago as seguintes considerações.
60.	Ainda que o objeto do convênio possa ter sido executado, o que se afirma por hipótese, isso por si só não implica que as ações previstas nos Convites 105 a 108/2004 tenham sido realizadas e, mais, que os serviços pertinentes a esses instrumentos foram executados pelas empresas contratadas.
61.	Conforme a pacífica jurisprudência desta Casa, a simples existência do objeto não é suficiente para deduzir a sua execução com os recursos do convênio, pois é imprescindível a correlação entre estes e as despesas efetuadas na consecução do objeto (Acórdão 3927/2008-TCU-Segunda Câmara, 2.675/2012-Plenário, 741/2011-2ª Câmara e 7.144/2014-1ª Câmara) . 
62.	In casu, além da não entrega dos relatórios exigidos nos termos dos convites e da não juntada de provas indiretas da realização das ações de apoio técnico, operacional e logístico previstas nos instrumentos, como já assinalado, há indícios de que os serviços e os produtos esperados dos convites foram, em verdade, realizados pelo próprio quadro pessoal do IME.
63.	Tal fato constou da auditoria realizada pela então 3ª Secex, que assinalou, reportando-se ao conjunto de convênios firmados entre o DNER e o IME, que " (...) os documentos encontrados no DNIT e no Centro de Documentação do Centran (Cedoc) , que passou a ser o repositório do acervo dos produtos resultantes dos Convênios DNIT/IME, revelam que os estudos e projetos sob exame foram elaborados por alunos de doutorado do IME, a custo insignificante para o Instituto, bem como pela empresa RF Consultoria sem qualquer participação das empresas fraudulentas contratadas indevidamente pelo IME em 2004 (...) ".
64.	Tal conjunto probatório, reforçado por esses indícios, impõe a rejeição dos argumentos indicados no item 59 retro, de forma que a aprovação da prestação de contas do Convênio PG-248/2000-DNER não possui nenhuma força probatória quanto aos fatos analisados na presente tomada de contas especial."
56.	No tocante à assertiva de que não basta à Fazenda Pública provar a autoria do ilícito cometido, cumprindo¿lhe provar a materialidade do suposto prejuízo, registro que a jurisprudência do TCU é pacífica no sentido de que compete ao gestor demonstrar o bom e regular uso dos recursos que lhe foram confiados, recaindo sobre ele o ônus da prova. 
57.	Se a demora na conclusão do processo acaba culminando no pagamento de juros de mora por parte dos responsáveis que vierem a ser condenados, isso decorre de uma opção do próprio gestor de não promover a imediata devolução dos prejuízos causados ao erário em função de irregularidades cometidas na gestão de recursos públicos.
58.	Quanto aos demais argumentos não diretamente enfrentados neste voto, percebo uma certa tentativa do recorrente de rediscutir matéria já exaustivamente debatida em duas decisões desta Casa, o que não é cabível na via estreita dos embargos de declaração. 
59.	Não obstante, tais alegações podem ser consideradas rejeitadas em razão da análise geral proferida neste voto, no sentido de que não há omissão, obscuridade nem contradição na deliberação recorrida, que se baseou no conjunto de provas juntadas aos autos e na ausência de comprovação da regular aplicação dos recursos destinados aos Convites 105 a 108/2004.
60.	Diante de todo o exposto, VOTO por que seja adotada a deliberação que ora submeto a este Colegiado.
TCU, Sala das Sessões Ministro Luciano Brandão Alves de Souza, em 15 de setembro de 2021.
BENJAMIN ZYMLER 
Relator